【裁判字號】    95,易,371
【裁判日期】    950816
【裁判案由】    侵占
【裁判全文】
臺灣士林地方法院刑事判決               95年度易字第371號
公  訴  人  臺灣士林地方法院檢察署檢察官
被      告  乙○○
                    4樓
選任辯護人  馬金生律師
上列被告因侵占案件，經檢察官提起公訴（94年度偵緝字第651號）
，本院判決如下：
    主  文
乙○○無罪。
    理  由
一、公訴意旨略以：被告乙○○與丙○○原係朋友關係。緣設在
    臺北市○○區○○路478 巷18弄30號6 樓「臺灣愷柏科技股
    份有限公司」（以下簡稱愷柏公司）負責人丁○○向丙○○
    借款，並簽發支票號碼為NC0000000 起至NC0000000 止、發
    票人皆為愷柏公司及丁○○、付款行皆為華南商業銀行松山
    分行（以下簡稱華南銀行）、面額分別為新臺幣（下同）58
    萬5000元、56萬5000元、15萬元、4 萬6000元之支票共4 張
    以供擔保，丙○○遂委託乙○○於民國93年9 月21日晚上，
    至愷柏公司受領上開支票4張。詎乙○○意圖為自己不法所
    有，於收受上開支票後，未轉交予丙○○持有，竟將之侵占
    入己，並於翌（22）日至臺北市大同區○○○路410 號6樓
    之1，以票面總金額八成左右價格，向甲○○借款100 萬元
    ，並交付上開4 張支票以供擔保，甲○○遂匯款50萬元至乙○○所經營之赫德資訊有限公司（以下簡稱赫德公司）位在
    玉山銀行南京東路分行帳戶（帳號：0000000000000 號），
    並開立號碼為AE0000000 號、面額50萬元之支票予乙○○，
    乙○○即持之向臺灣銀行延平分行（以下簡稱臺灣銀行）提
    示兌現。嗣丙○○發覺有異，即通知丁○○並未收領上開發
    票人皆為愷柏公司及丁○○之支票，丁○○為免損失過大，
    僅讓其中面額15萬元、4 萬6000元之支票兌現。因認被告乙○○涉有刑法第335 條第1 項侵占罪嫌。
二、按犯罪事實應依證據認定之，無證據不得認定其犯罪事實，
    刑事訴訟法第154 條第2 項定有明文。又認定不利於被告之
    事實，須依積極證據，苟積極證據不足為不利於被告事實之
    認定時，即應為有利於被告之認定，更不必有何有利之證據
    ；且刑事訴訟法上所謂認定犯罪事實之積極證據，係指適合
    於被告犯罪事實之認定之積極證據而言，雖不以直接證據為
    限，間接證據亦包括在內，然而無論直接或間接證據，其為
    訴訟上之證明，須於通常一般之人均不致有所懷疑，而得確
    信其為真實之程度者，始得據為有罪之認定，倘其證明尚未
    達到此一程度，而有合理之懷疑存在時，自不能以推測或擬
    制之方法，以為有罪裁判之基礎，最高法院29年度上字第31
    05號、30年度上字第816 號、40年度台上字第86號、76年度
    台上字第4986號判例可資參照。
三、訊據被告乙○○坦承有於93年9 月21日簽收受領上開4 張支
    票及有持上開4 張支票向甲○○調現一事，惟堅決否認涉有
    侵占之犯行，辯稱：甲○○係其金主，因甲○○票貼之利息
    較低，之前丙○○亦多次拿愷柏公司所簽發之支票要伊去向
    甲○○調現，此次亦係受丙○○及丁○○之委託，伊才持上
    開4 張支票向甲○○調現，並已將調現所得之全部款項交予
    丙○○，並非如丙○○所言只是託伊單純至愷柏公司領取上
    開4 張支票而已等語。
四、經查：
（一）告訴人丙○○雖指稱：因愷柏公司向伊借款，伊乃委託乙○○至愷柏公司領取支票號碼為NC0000000 起至NC000000
      0 止，發票人皆為愷柏公司，面額分別為58萬5000元、56
      萬5000元、15萬元、4 萬6000元之支票4 張，交付給伊作
      擔保用，並無要乙○○拿上開4 張支票去向甲○○調現云
      云，然告訴人之告訴係以使被告受刑事追訴為目的，其陳
      述是否與事實相符，仍應調查其他證據以資審認（最高法
      院52年臺上字第1300號判例參照）。本件據愷柏公司負責
      人丁○○寄給被告乙○○之存證信函係記載「本公司於93
      年9 月22日因資金調度需要遂開立票據共4 紙交付台端代
      為設法週轉資金」（見臺灣板橋地方法院檢察署93年度發
      察字第4862號偵查卷第5 頁）甚明，且丁○○於偵查中亦
      結證稱：「我跟黃（即丙○○）約好支票給黃後，黃第2
      天用匯款方式借我100 多萬，我開了4 張支票，被告有簽
      收。」、「黃有把100 多萬匯給我，因第2 天我有跟黃通
      電話，我不曉得被告沒有把支票交給黃。」等語。（見94
      年他字第595 號偵查卷第9 頁），而本件如依丙○○所言
      系爭支票是要作為擔保用，而丙○○又係經營金錢借貸業
      務，豈有擔保品尚未收取到即將借款貸放出去之理？足證
      告訴人丙○○於丁○○交付票據給被告之第2 天，確已知
      悉被告有拿到該支票，並有同意被告以該支票去調現，否
      則何以第2 天與丁○○通電話時，未跟丁○○說尚未收到
      該4 張支票？又何以會於尚未收到系爭保證支票之前即將
      借款匯寄給愷柏公司？則告訴人丙○○上開指訴顯與常情
      有違，尚難採信。
（二）又告訴人丙○○曾以愷柏公司簽發之支票，多次透過被告
      向甲○○貼現借貸，此為證人丙○○於本院95年7 月5日
      審理中結證甚詳，並經證人甲○○於偵查及本院審理中結
      證屬實，並有其製作之愷柏公司票貼紀錄表附於94年他字
      595 號偵查卷第31頁可參；且甲○○於本院審理時亦結證
      稱：「除了被告拿4 張愷柏科技公司支票外，他之前尚有
      拿其他支票向我調現，所以我陸續匯給他錢。」、「我給
      被告的100 萬，不僅包括系爭支票給的錢，還包括之前被
      告向我調的錢。」、「這4 張票跟之前的票加起來的額度
      ，我給他8 成」等語，則告訴人丙○○既一直利用被告與
      甲○○彼此間借貸管道調取現金，何以本件系爭4 張支票
      ，告訴人丙○○僅委託被告向愷柏公司負責人丁○○取回
      而不調現，顯不甚合理。是被告辯稱：甲○○係其金主，
      因甲○○票貼之利息較低，之前丙○○亦多次拿愷柏公司
      所簽發之支票要伊去向甲○○調現，此次亦係受丙○○及
      丁○○之委託，伊才持上開4 張支票向甲○○調現等語應
      可採信。本件系爭4 張支票應係愷柏公司開票向告訴人調
      現，告訴人委請被告前往拿支票，並要被告直接持該支票
      向甲○○調現，堪可認定。
（三）又告訴人雖稱其並未拿到被告應交付之系爭4 張支票，惟
      其卻已於93年9 月22日將100 萬元交付於愷柏公司，其稱
      付款方式為：「93年9 月22日，在華南銀行總行營業部匯
      款50萬元給愷柏科技股份有限公司的丁○○，另50萬元，
      我在日盛銀行中和分行活期帳戶，於9 月7 日提領23萬元
      ，9 月15日提9 萬元，我家裡還有現金，總共湊50萬元給
      他，我的現金也是在93年9 月22日拿給愷柏科技股份有限
      公司的丁○○存入該公司設於華南銀行龜山分行帳戶。」
      ，丙○○雖有提出愷柏公司之華南商業銀行龜山分行帳號
      000000000000號之交易明細表及華南商業銀行全行通收存
      款憑條各1 紙以證明愷柏公司之上開帳戶於93年9 月22
      日有收受2 筆各50萬元之存入款共計100 萬元，惟此100
      萬元是否由丙○○所支付？其僅提出其妻子陳麗美於日盛
      銀行開立之活期帳戶存摺，證明有於9 月7 日提領23萬元
      ，9 月15日提領9 萬元，再加家裡現金，總共湊50萬元。
      按告訴人丙○○因證人丁○○向其借款，乃於93年9 月22
      日匯款及存款，則何以丙○○於9 月7 日及9 月15日即預
      見愷柏公司要向其借100 萬元，而先分次領回放於家中？
      何不等其確定要動用錢時再去銀行領取或轉帳？此與常情
      有違，而難採信。而被告於93年9 月22日即向臺灣銀行提
      示甲○○交付之50萬元支票兌現，另甲○○於93年9 月22
      日匯入赫德公司之50萬元，被告亦於同日轉出9 萬元及44
      萬元，此有玉山銀行南京東路分行函及存戶交易明細表及
      臺灣銀行延平分行94年12月22日函附於94年偵緝字第651
      號偵查卷第66至第68頁及第73頁可稽，則被告於93年9 月
      22日自甲○○處獲得現金100 萬元，與告訴人匯給愷柏公
      司之時間即93年9 月22日及金額100 萬元均相符合，雖被
      告無法確切指出交付調借所得100 萬元予告訴人之時間，
      然其於偵查中時即一再辯稱：伊向甲○○貼現後即與告訴
      人一起到華南銀行重慶南路總行，伊留在車上，由告訴人
      下車進入銀行去存錢等語，則丙○○於93年9 月22日存匯
      入愷柏公司之100 萬元即有可能是被告自甲○○處調得而
      交付於丙○○之100 萬元，又如當天被告未與丙○○一起
      去銀行，何以被告會知悉存入愷柏公司帳戶之存款銀行係
      華南銀行重慶南路總行，此有華南商業銀行全行通收存款
      憑條（內蓋華銀營業部收訖章）附於本院卷可參，再參以
      告訴人與被告於93年12月27日所立之和解書內容亦有記載
      「林宏益已陸續匯款至愷柏公司」，則被告辯稱已將調現
      所得之全部款項交予丙○○之辯解，尚非完全無據。
五、又公訴人所舉之證人丁○○及甲○○之證言，亦只能證明被
    告確有收取上開4 張支票，及有持此4 張支票向甲○○調得
    100 萬元，但尚不能據此證明「被告未經告訴人同意，而私
    自侵占系爭4 張支票並持向甲○○調現」之事實，至於告訴
    人之指訴，則有如上所述之瑕疵，致本院無從為無合理懷疑
    之確信。此外，又查無其他積極證據足資證明被告乙○○有
    公訴人所認侵占之罪嫌，而使本院不致有所懷疑，而得確信
    其為真實之程度，揆諸前開說明，自屬犯罪不能證明，應為
    無罪之諭知。
據上論斷，應依刑事訴訟法第301 條第1 項，判決如主文。
本案經檢察官王以文到庭執行職務。
中    華    民    國    95    年    8     月    16    日
                  刑事第一庭審判長法  官  雷雯華
                                  法  官  張國棟
                                  法  官  賴邦元
以上正本證明與原本無異。
如不服本判決，應於判決送達後10日內，向本院提出上訴狀。
                                  書記官  游意婷
中    華    民    國    95    年    8     月    16    日


司法院資訊處製作；財團法人民間司法改革基金會備份。
